臺灣高等法院臺中分院刑事裁定　
111年度毒抗字第285號

抗  告  人  
即  被  告  李忠勲



上列抗告人即被告因聲請強制戒治案件，不服臺灣苗栗地方法院
111年度毒聲字第98號中華民國111年3月4日裁定（聲請案號：臺
灣苗栗地方檢察署111年度聲戒字第5號），提起抗告，本院裁定
如下：
    主  文
抗告駁回。
    理  由
一、抗告意旨如附件「刑事戒治裁定抗告狀」所載。
二、按犯第10條之罪，檢察官應聲請法院裁定，或少年法院（地
    方法院少年法庭）應先裁定，令被告或少年入勒戒處所觀察
    、勒戒，其期間不得逾2月；觀察、勒戒後，檢察官或少年
    法院（地方法院少年法庭）依據勒戒處所之陳報，認受觀察
    、勒戒人無繼續施用毒品傾向者，應即釋放，並為不起訴之
    處分或不付審理之裁定；認受觀察、勒戒人有繼續施用毒品
    傾向者，檢察官應聲請法院裁定或由少年法院（地方法院少
    年法庭）裁定令入戒治處所強制戒治，其期間為6個月以上
    ，至無繼續強制戒治之必要為止；但最長不得逾1年，毒品
    危害防制條例第20條第1項、第2項定有明文。復按勒戒處所
    應注意觀察受觀察、勒戒人在所情形，經醫師研判其有或無
    繼續施用毒品傾向後，至遲應於觀察、勒戒期滿15日前，陳
    報該管檢察官或少年法院（庭），觀察勒戒處分執行條例第
    8條第1項亦定有明文。是依前揭法條規定，研判受觀察、勒
    戒者有無繼續施用毒品傾向者，為勒戒處所內之專業醫師。
    再按有無繼續施用毒品傾向之評估標準，並非完全以受觀察
    、勒戒人勒戒後之結果為準，勒戒前之各種情況，仍應作為
    評估之依據，依勒戒處所評分說明手冊規定，係以前科紀錄
    與行為表現、臨床評估、社會穩定度三項合併計算分數，每
    一大項皆有靜態因子與動態因子。先以靜態因子分數評分，
    靜態因子分數總分在60分（含）以上為「有繼續施用毒品傾
    向」；60分以下，與動態因子分數相加，如果總分在60分（
    含）以上，為「有繼續施用毒品傾向」。故有無「繼續施用
    毒品傾向」，係依具體個案之臨床實務及相關事證等情綜合
    判定，有其相當之專業依據及標準，且涉及專門醫學，又衡
    酌強制戒治之目的，係為協助施用毒品者戒斷毒品之心癮及
    身癮所為之一種保安處分類型，而該評估標準係適用於每一
    位受觀察、勒戒處分之人，具一致性、普遍性、客觀性，倘
    其評估由形式上觀察，無擅斷或濫權等明顯不當之情事，法
    院原則即宜予尊重。　
三、經查：
　㈠抗告人即被告甲○○因施用第一級毒品海洛因、第二級毒品甲
    基安非他命案件，前經臺灣苗栗地方檢察署檢察官聲請裁定
    送觀察、勒戒，並經臺灣苗栗地方法院以110年度毒聲字第6
    17號裁定送觀察、勒戒後，經法務部○○○○○○○○附設勒戒處所
    依法務部於110年3月26日修正頒布之「有無繼續施用毒品傾
    向評估標準評分說明手冊」，對抗告人施以有無繼續施用毒
    品傾向評估，在前科紀錄與行為表現方面評分37分，在臨床
    評估方面評分27分，在社會穩定度方面得分5分，靜態因子
    得分合計57分，動態因子得分合計12分，靜態因子與動態因
    子總分合計69分，而綜合判斷為「有繼續施用毒品傾向」等
    情，有上開裁定及法務部○○○○○○○○111年2月21日苗所衛字第
    11100023090號函附該所附設勒戒處所「有無繼續施用毒品
    傾向證明書」、「有無繼續施用毒品傾向評估標準紀錄表」
    、臺灣高等法院被告前案紀錄表各1份在卷可稽。而上開評
    估，乃法務部○○○○○○○○附設勒戒處所相關專業知識經驗人士
    在被告觀察、勒戒期間，依其本職學識評估被告之前科紀錄
    與行為表現、臨床評估、社會穩定度後所為之綜合判斷，具
    有科學驗證所得之結論，自得憑以判斷被告有無繼續施用毒
    品傾向之證明，且由形式上觀察，並無擅斷或濫權等明顯不
    當之情事，法院宜予尊重其行政職權之行使及專業之判斷。
    又毒品危害防制條例第20條第2項係屬強制規定，只需觀察
    、勒戒後，經評定受觀察、勒戒人有繼續施用毒品傾向者，
    檢察官即應聲請法院裁定令入戒治處所施以強制戒治。本件
    抗告人既有施用第一級、第二級毒品之犯行，由原審法院裁
    定送勒戒處所執行觀察、勒戒後，經法務部○○○○○○○○附設勒
    戒處所依個案之臨床實務及具體事證，專業評估判定抗告人
    為「有繼續施用毒品傾向」，尚未戒除毒癮，則為降低其再
    次施用毒品之危險性，自有依法施以強制戒治之必要。從而
    ，原審以檢察官之聲請合於法律規定，依毒品危害防制條例
    第20條第2項規定，裁定抗告人令入戒治處所施以強制戒治
    ，其期間為6個月以上，至無繼續強制戒治之必要為止，但
    最長不得逾1年，經核並無不合。
　㈡至抗告人所稱：強制戒治期間1年，亦屬機構內與監禁之模式
    ，在性質上為刑罰之延伸，應有刑事訴訟法第370條所謂不
    利益變更禁止原則之適用，惟刑事訴訟法第370條有關不利
    益變更禁止原則，係規定被告上訴或為被告之利益而上訴者
    ，第二審法院不得諭知較重於原審判決之刑（含宣告刑及執
    行刑），與本件原審法院裁定被告令入戒治處所強制戒治（
    屬第一審法院之裁定），並無關聯，抗告意旨就此部分容有
    誤解。況毒品危害防制條例所規定之觀察、勒戒或強制戒治
    處分，其立法意旨在幫助施用毒品者戒除毒癮，該處分之性
    質非為懲戒行為人，目的係在戒除行為人施用毒品身癮及心
    癮之措施，且強制戒治係導入療程之觀念，針對行為人將來
    之危險所為預防、矯治措施之保安處分，以達教化與治療之
    目的，可謂刑罰之補充制度，尚不能與刑罰相提並論，被告
    此部分抗告意旨，自屬無憑，難認可採。
　㈢抗告意旨所援引之毒品戒癮治療實施辦法及完成治療認定標
    準第9條第1項內容，係110年4月29日修正前之規定，現行毒
    品戒癮治療實施辦法及完成治療認定標準第13條第1、2項則
    規定「治療機構於戒癮治療期間，應定期對被告進行毒品檢
    驗，並依檢驗結果適當調整戒癮治療內容」、「被告完成治
    療機構所規劃之各項戒癮治療內容，為完成戒癮治療」，對
    完成戒癮治療認定，已非單以毒品檢驗結果為準【蓋治療機
    構對被告進行毒品檢驗之目的與司法機關之毒品檢驗不同，
    前者以調整被告治療計畫為目的，後者則作為檢察機關後續
    司法決定之依據，不宜作為治療機構判定被告是否完成戒癮
    治療之基準，故110年4月29日修正毒品戒癮治療實施辦法及
    完成治療認定標準時，刪除原第9條第1項有關視為完成戒癮
    治療之規定】。是抗告意旨援引失效之舊規定作為抗告理由
    ，尚非可採。況被告自111年1月24至同年3月7日入勒戒處所
    執行本案觀察、勒戒，此段期間因處於國家公權力拘束之下
    ，本無再取得毒品之可能，是被告於此期間之尿液採驗呈陰
    性反應，乃其人身自由遭受拘束使然，與其是否有繼續施用
    毒品傾向之判斷，並無關連。
　㈣關於毒品犯罪相關司法紀錄及其他犯罪相關紀錄，依修正後
    之評估標準，均設有上限10分，而本件評估標準紀錄表係依
    110年3月26日新修正之評估標準所做成，其中前案紀錄所占
    比重已有設限，且觀諸本件被告之評分結果，其前科紀錄僅
    占20分，其餘行為表現、臨床評估、社會穩定度之分數占49
    分，合計69分，依修正後之評估標準，應評定為有繼續施用
    毒品之傾向，已如前述。由此可知，上開評定結果並非僅以
    被告之前案紀錄作為評定有繼續施用毒品傾向之依據。再者
    ，上開卷內記載之結果，既係法務部○○○○○○○○附設勒戒處所
    相關專業知識經驗人士在被告執行觀察、勒戒期間，依本職
    學識評估之前科紀錄與行為表現、臨床評估、社會穩定度等
    項目所為之綜合判斷，即係基於科學驗證所得之結論，尚未
    能因被告一己主觀意見，即遽認苗栗看守所附設勒戒處所之
    上開綜合判斷結果違法或不當。此外，被告前經警採集尿液
    送驗，確有第一級毒品可待因、嗎啡，第二級毒品甲基安非
    他命陽性反應，並非抗告意旨所稱僅一種毒品反應云云。被
    告此部分抗告意旨，亦屬無憑，難認可採。
　㈤抗告人稱其母親年事已大，不便長途跋涉，且家人均有與抗
    告人書信往返，更定時金援，家庭支持度並非不夠云云，然
    有關「社會穩定度」項目下「入所後家人是否訪視」部分，
    並未包括通信，且抗告人若有前揭家人訪視，重為評定勾選
    「有」，得分0分，整體分數仍為64分，是縱然扣除上開5分
    ，抗告人靜態因子及動態因子得分合計亦達60分，就其經評
    定為有繼續施用毒品傾向之最終結果而言，尚無影響。稽此
    ，抗告意旨上開所指各節，均非足取。
四、綜上所述，原審依檢察官之聲請，裁定抗告人令入戒治處所
    施以強制戒治，核無違誤。抗告人猶執前詞提起抗告，其抗
    告為無理由，應予駁回。
據上論斷，應依刑事訴訟法第412條，裁定如主文。　　　
中　　華　　民　　國　　111 　年　　3 　　月　　31  　日
                刑事第一庭　審判長法　官　江 德 千
                                  法　官　高 增 泓
                                  法　官　簡 源 希
以上正本證明與原本無異。
不得再抗告。
                                  書記官  吳 麗 琴

中　　華　　民　　國　　111 　年　　3 　　月　　31　　日